臺灣屏東地方法院民事判決　　　　　　　99年度簡上字第74號
上　訴　人　方明山
訴訟代理人　蔡將葳律師
送達代收人　吳妮娌
被　上訴人　方憶蘭
被　上訴人　方明海
被　上訴人　陳方曉菁
兼上列三人
共　　　同
訴訟代理人　方明寶
當事人間遷讓房屋事件，上訴人對於民國99年5 月31日本院99年
度潮簡字第43號第一審判決提起上訴，本院第二審合議庭於99年
12月29日言詞辯論終結，判決如下：
    主  文
上訴駁回。
第二審訴訟費用由上訴人負擔。
    事實及理由
一、被上訴人主張：
(一)、於原審起訴主張：坐落屏東縣新園鄉○○段406 、408 地號
    土地上之1 樓加強磚造及2 樓鐵架鐵皮（門牌號碼屏東縣新
    園鄉○○村○○路1 之8 號）（附圖編號(1)，下稱系爭建物
    ），以及坐落同段406 、408 、409 地號土地之緊鄰前揭系
    爭建物之一樓鐵架鐵皮房屋（附圖編號(2)，下稱系爭地上物
    ）（前開系爭建物、地上物，以下合稱系爭房屋），為兩造
    及訴外人劉方奇妙父親即被繼承人方天賜生前出資興建，為
    未辦理保存登記建物，所有權屬於被繼承人方天賜，被繼承
    人方天賜已於民國98年1 月29日死亡，系爭房屋屬於被繼承
    人方天賜之遺產，依法應由全體繼承人即兩造、訴外人劉方
    奇妙共同繼承，為公同共有。依民法第828 條第2 項規定，
    自不能單獨由上訴人使用，但上訴人未經全體共有人同意，
    單獨占有使用系爭房屋，為無權占有，故依民法第767 條規
    定，提起本件訴訟等語，並聲明：(一)上訴人應將如附圖所示
    編號(1)，面積85.01 平方公尺之建物、編號(2)，面積269.71
    平方公尺之地上物，全部騰空，遷讓返還被上訴人及其他公
    同共有人；(二)願供擔保，請准宣告假執行。
(二)、於本院主張：除與原審主張相同部分予以引用外，另稱：(1)
    以當時社會狀態，被繼承人方天賜不可能把房子贈與，而自
    己卻寄居其下，當時被繼承人方天賜雖然已86歲，但身體精
    神還很好，他不可能把自己的老窩贈與，且劉方奇妙的證詞
    不能代表所有人。(2)上訴人說被繼承人方天賜向其借錢蓋房
    子不可採，因他身後留有現金約新臺幣（下同）100 萬，不
    可能借錢蓋屋等語。
二、上訴人則以：
(一)、在原審抗辯：(1)被上訴人既主張系爭房屋為公同共有，依民
    法第828 條第2 項規定，被上訴人提起本件訴訟，並未取得
    共有人之一之訴外人劉方奇妙同意，故被上訴人提起本件訴
    訟，當事人顯然不適格。(2)系爭建物1 樓加強磚造房屋部分
    ，為被繼承人方天賜於15年前興建，當時曾向上訴人借款89
    ,600元作興建之用，則系爭建物1 樓加強磚造房屋部分，上
    訴人有部分所有權。(3)92年底93年初，上訴人經商失敗，被
    繼承人方天賜要上訴人全家同住，之後，被繼承人方天賜就
    由上訴人及家人共同撫養，被繼承人方天賜於是表明將系爭
    建物1 樓加強磚造房屋之事實上處分權及使用權贈與上訴人
    之子方政國，方政國因而向銀行貸款（此有銀行貸款申請書
    可證），將1 樓加強磚造房屋予以修繕，並陸續增建2 樓鐵
    架鐵皮屋、及系爭地上物，而經營天山禮儀社，此有房屋稅
    及營業稅單稅納稅義務人均為方政國足憑。(4)系爭房屋稅納
    稅義務人及禮儀社營業負責人均為方政國，且系爭房屋坐落
    之屏東縣新園鄉○○段406 、408 、409 地號土地為國有土
    地，自88年11月至97年12月之土地使用補償金均由方政國所
    繳納，足證系爭建物1 樓加強磚造部分房屋確已由方政國取
    得事實上處分權及使用權；(5)而增建2 樓鐵架鐵皮屋及系爭
    地上物均非方天賜出資興建。綜上，系爭房屋為上訴人及其
    子方政國所有，均非被繼承人方天賜之遺產，被上訴人基於
    公同共有關係請求返還共有物，並無理由等語置辯，並聲明
    ：(一)被上訴人之訴及假執行之聲請均駁回；(二)若受不利判決
    ，願供擔保，請准宣告免為假執行。
(二)、於本院主張：除與原審主張相同部分予以引用外，另稱：(1)
    被繼承人方天賜容任上訴人全家與之共同居住之事實，究竟
    於民事法律上應定性為如何之法律關係，及上訴人一家既係
    經方天賜同意而長期居住於系爭房屋，何以在方天賜死亡後
    ，上訴人居住使用系爭房屋，未再經全體公同共有人之同意
    ，即屬無權占有，均未據原審論斷並說明理由，實有判決不
    備理由之違誤。(2)證人劉方奇妙99年3 月9 日於原審證稱「
    我父親當時有要被告（即上訴人）去繳稅金，就是稅金讓被
    告去繳，房子也給被告」，原審漏未審酌。(3)自92、93年起
    ，方天賜均由上訴人一家照顧奉養，上訴人且為方天賜長子
    ，方天賜原來是要將系爭建物1 樓贈與上訴人，但因上訴人
    負債，才改贈與上訴人之長子方正國，也因此劉方奇妙才會
    在原審證述如上等語。
三、原審判命上訴人應將如附圖所示編號(1)面積八十五點O 一平
    方公尺之房屋騰空，並遷讓返還被上訴人及其他公同共有人
    ；被上訴人其餘之訴駁回。並宣告被上訴人勝訴部分得假執
    行，但上訴人如以新臺幣壹拾伍萬元為被上訴人預供擔保，
    得免為假執行。被上訴人其餘假執行之聲請駁回。上訴人不
    服原審判決，提起上訴，並聲明：原判決關於不利上訴人部
    分之裁判廢棄，上開廢棄部分，被上訴人在第一審之訴及假
    執行之聲請均駁回。
四、兩造不爭執事實：
(一)、兩造及訴外人劉方奇妙為被繼承人方天賜（98年1 月29日死
    亡）之繼承人。
(二)、被上訴人於原審提起本件訴訟時，其他繼承人劉方奇妙不同
    意。
(三)、系爭建物，即附圖所示編號(1)及系爭地上物，及附圖所示編
    號(2)，均為未辦理保存登記建物。
(四)、系爭建物1 樓加強磚造房屋，為被繼承人方天賜出資興建，
    由方天賜原始取得該建物所有權。
(五)、系爭建物、地上物為上訴人、方政國占有使用
(六)、坐落屏東縣新園鄉○○段406 、408 、409 地號3 筆土地為
    國有地。
(七)、系爭房屋所占用之國有土地即坐落屏東縣新園鄉○○段 406
    、408 、409 地號土地，已由上訴人之子方正國於99年6 月
    7 日與管理機關財政部國有財產局臺灣南區辦事處屏東分處
    訂立國有基地租賃契約，租賃期間自99年7 月1 日起至 108
    年12月31 日止。
(八)、系爭房屋自93年7 月開始以上訴人即被告方明山之子方政國
    名義為納稅義務人，向屏東縣政府申設房屋稅籍。
五、兩造爭執事項：
(一)、被上訴人依據民法第767 條物上請求權之法律關係請求返還
    系爭房屋，有無理由？
六、本院之判斷：
（一）經查系爭建物即附圖所示編號(1)1 樓加強磚造房屋，為被
    繼承人方天賜出資興建，未辦理保存登記，由方天賜原始取
    得該建物所有權，為兩造所不爭執，堪信真實。次查被上訴
    人雖主張系爭建物2 樓鐵架鐵皮屋為被繼承人方天賜出資興
    建云云；惟上訴人則否認之，並辯稱：系爭建物2 樓鐵架鐵
    皮屋為伊與兒子方政國共同出資興建等語，核與方政國於本
    院審理中證稱：系爭建物2 樓鐵架鐵皮屋是伊父親（上訴人
    ）借錢建造，伊有與父親共同出錢，因為我父親家庭有五人
    ，需要加蓋以便居住等語及證人劉方奇妙原審證稱：「加強
    磚造是我父親（方天賜）蓋的，二樓鐵皮部份、前面鐵皮都
    是被告（上訴人）建設的」各等語相符（見本院卷第42、43
    頁）。又據被上訴陳方曉菁於原審陳稱：「我父親（方天賜
    ）蓋1 樓（指系爭建物）即綠色線條的部分，二樓鐵皮部分
    是被告（上訴人）後來增建。」等語及被上訴人方憶蘭陳稱
    ：「鐵皮部分是後來才增蓋的，這是我弟弟即被告（指上訴
    人）沒有房子住，我父親叫他們來這裡住，後來被告才增蓋
    的。」各等語（見原審卷第104 頁、106 頁）以觀，應足證
    明系爭建物2 樓為上訴人所建。復據原審於審理中對上訴人
    問以：本院依據目前卷證資料，尚無法認定原告主張鐵皮建
    物部分為原告被繼承人出資興建，尚有無其他積極證據提出
    ？上訴人方明寶則答以：「認同法院」等語（卷111 頁），
    顯見上訴人無從舉證證明系爭建物之2 樓鐵架鐵皮屋為被繼
    承人方天賜出資興建。基上所述，應認上訴人所辯為可採，
    亦即系爭建物之2 樓鐵架鐵皮屋係上訴人所增建。
（二）按動產因附合而為不動產之重要成分者，不動產所有人取
    得動產所有權，民法第811 條有明文規定，故主建物附加之
    增建物如無獨立出入口，不能為獨立使用者，應屬主建物之
    附屬物而為主建物之一部分。亦即增建部分加建在原建物之
    上，仍須利用原建物之門戶進出，而無獨立之進出通路，該
    增建部分，既已與原建物附合而成為一整體，即成為原建物
    之重要成分，依民法第811 條之規定，應由原建物之所有權
    人取得各該增建部分之所有權（參見最高法院85年台上字第
    807 號、92年台抗字第338 號裁判意旨）。查系爭建物為未
    辦理保存登記之建物，其中1 樓加強磚造房屋為被繼承人方
    天賜出資建築，屬於方天賜所有之事實，業如前述，而上訴
    人增建2 樓鐵架鐵皮屋部分，則係利用該1 樓加強磚造房屋
    搭建而成，供作起居室使用，無獨立出入口，唯一通道是1
    樓接2 樓之室內樓梯，有原審之勘驗筆錄、照片4 張附卷可
    憑（見98年度家補字第155 號卷4-5 頁、原審卷22頁、45-4
    9 頁），則該增建2 樓鐵架鐵皮屋，並不具有使用上之獨立
    性，屬於非獨立之不動產客體，而與該1 樓加強磚造房屋附
    合為一體，應屬主建物之附屬物而為主建物之一部分，即成
    為原建物之重要成分，依據民法第811 條規定及上開最高法
    院裁判意旨，自應由該加強磚造房屋所有人即被繼承人方天
    賜取得所有權。
（三）本件之爭點為：被上訴人可否依據民法第767 條物上請求
    權之法律關係請求上訴人返還系爭房屋？爰審酌如下：
 1、按民法第828 條規定，公同共有人之權利義務，依其公同關
    係所由成立之法律、法律行為或習慣定之。第820 條、第82
    1 條及第826 條之1 規定，於公同共有準用之。公同共有物
    之處分及其他之權利行使，除法律另有規定外，應得公同共
    有人全體之同意。又民法第1152條規定，公同共有之遺產，
    得由繼承人中互推一人管理之。經查兩造及訴外人劉方奇妙
    為被繼承人方天賜（98年1 月29日死亡）之繼承人，已為兩
    造所不爭執，而兩造及劉方奇妙尚未就被繼承人方天賜之遺
    產推選管理人，即無民法第828 條第1 項規定之適用。故依
    民法第828 條第2 項準用第821 條規定，雖各公同共有人對
    於「第三人」得就公同共有物全部為本於所有權之請求，但
    其旨在保護公同共有人全體之利益，依民法第827 條第3 項
    規定，各公同共有人之權利，及於公同共有物之全部，公同
    共有人對於公同共有物之全部或一部並未享有單獨所有權，
    公同共有人其中一人未得其他公同共有人之同意，就公同共
    有物為占有使用者，其他公同共有人之一人或數人對於該公
    同共有人就公同共有物本於所有權之請求時，亦在保護全體
    公同共有人權利，二者具有同一之法律理由，自得適用上開
    民法第82 8條第2 項準用同法第821 條規定，由公同共有人
    之一人或數人為全體公同共有人起訴。從而，被上訴人雖未
    得其他公同共有人即繼承人劉方奇妙同意，依上開法條規定
    ，仍得訴請上訴人遷讓系爭建物返還被上訴人及其他公同共
    有人，本件並無上訴人指稱之當事人不適格之情，合先敘明
    。
 2、上訴人辯稱：92年底93年初，上訴人經商失敗，被繼承人方
    天賜要上訴人全家同住，被繼承人方天賜已表明將系爭建物
    1 樓加強磚造房屋之事實上處分權及使用權贈與上訴人之子
    方政國等語；惟被上訴人則否認有贈與之事實，經查：(1)上
    訴人雖稱系爭建物即屏東縣新園鄉○○村○○路1 之8 號房
    屋於93年7 月起設籍課稅，納稅義務人為方政國，固有屏東
    縣政府稅務局房屋稅籍證明書1 件附卷可稽（見原審卷第26
    頁），然房屋稅納稅義務人，非必為房屋所有人，繳納房屋
    稅之收據，亦非即為房屋所有權之證明（參見最高法院70年
    台上字第3760號判例意旨），且查上開房屋早於80年間興建
    完成，但未設籍課稅，直至93年間始設籍課稅，實因上訴人
    與其子方政國於該址設立「天山禮儀社」營利，為取得營利
    事業登記需求，有時間上密切之關連性，故上開房屋納稅義
    務人之名義，應係為便於進行營利事業登記及課稅事宜，要
    難僅憑形式上納稅人方政國之名義，據以認定系爭建物為被
    繼承人方天賜所贈與。(2)上訴人之子方政國雖於本院證稱：
    「我祖父方天賜生前有說過要送給我父親，當初因為我父親
    工廠失火，所以才會將房子贈與給我父親，由我在使用，我
    並有加蓋二樓鐵皮屋，一樓部分兼營葬儀社。」等語；但據
    證人劉方奇妙於原審證稱：「我三姊妹（指與被上訴人方憶
    蘭、陳方曉菁）載我父親（方天賜）出去玩的時候，我小妹
    方曉菁跟我父親說因為被告（上訴人）在照顧我父親，所以
    叫我父親百年後把房子留給被告，但是我父親只有笑笑沒有
    回答。」等語，核與陳方曉菁陳稱：「那是我們私底下討論
    的（指父親將系爭建物留給上訴人），因為兄弟姊妹都很孝
    順父母，不是只有大哥孝順父母而已。」等語（見原審卷第
    110 頁）大致相符，顯見贈與系爭建物並非在正式場合提出
    ，且就劉方奇妙之語意應係是指被繼承人方天賜往生後才將
    系爭建物分給上訴人，況查被繼承人方天賜當時也只有笑笑
    ，並無作何回應，足見被繼承人方天賜並未表示要將系爭建
    物贈與上訴人。再者，被繼承人方天賜之子女眾多，其生前
    意識清楚，若於生前將系爭建物贈與其中一位子女或孫子，
    衡情應會作成書面或於子女等親屬在場之正式場合當眾宣布
    ，以昭慎重。基上以觀，方政國證稱被繼承人方天賜有將系
    爭建物贈與上訴人乙節，要難採信。(3)系爭建物1 樓加強磚
    造房屋因有占用到國有土地，雖經財政部國有財產局臺灣南
    區辦事處於93年11月24日以臺財南改字第09300044644 號函
    ，以占用人為方政國，正本通知方政國繳納88年11月至93年
    10 月 占用期間之使用補償金，副本抄送被繼承人方天賜等
    情，有該辦事處函文乙件在卷可憑（見原審卷第120 －122
    頁）；惟查該址並供方政國作為經營「天山禮儀社」之用，
    行政機關實地勘查何人占用，係為進行應由何人繳納補償金
    義務之事，顯難據以證明系爭建物1 樓加強磚造房屋所有權
    人即為上訴人或方政國，進而證明有贈與之事實。(4)依據劉
    方奇妙於本院證稱：「方明山生意失敗沒錯，他本來要自己
    租地，是我父親（被繼承人方天賜）叫他回來同住。」等語
    及方政國證稱：伊祖父（被繼承人方天賜）生前也住在系爭
    建物1 樓，因伊父親（上訴人）家庭有5 人，需要加蓋（指
    系爭建物1 樓加蓋2 樓）以便居住等語（見本院卷第42頁）
    以觀，足見上訴人係因經商失敗，被繼承人方天賜才容留上
    訴人及家人同住，且被繼承人直至98年1 月29日死亡之前仍
    居住系爭建物。準此，益足證明被繼承人方天賜生前係本於
    親情，只同意讓上訴人及其家人共同居住，並無贈與之事實
    。
（四）綜上所述，系爭建物為被繼承人方天賜所有，屬於其遺產
    ，兩造及訴外人劉方奇妙均為被繼承人方天賜之繼承人，依
    民法第1151條規定，繼承人有數人時，在分割遺產前，各繼
    承人對於遺產全部為公同共有。次依同法第827 條第3 項規
    定，各公同共有人之權利，及於公同共有物之全部，則各該
    共有人並無所謂之應有部分，公同共有人對於公同共有物之
    全部或一部並未享有單獨所有權，上訴人未得全體公同共有
    人同意，占有使用系爭建物，自屬無權占有，被上訴人訴請
    上訴人將系爭建物騰空，並遷讓返還被上訴人及其他公同共
    有人，於法屬有據，應予准許。至於被上訴人訴請上訴人應
    將如附圖編號(2)面積269.71平方公尺鐵架鐵皮房屋騰空並遷
    讓交還部分，因該部分非被繼承人方天賜所有，不屬於遺產
    之繼承範圍，此部分之請求即不應准許。原審因而判決上訴
    人應將系爭建物即如附圖所示編號(1)面積八十五點０一平方
    公尺之房屋騰空，並遷讓返還被上訴人及其他公同共有人，
    其餘之訴駁回，並依職權宣告假執行及依上訴人陳明准供擔
    保免為假執行，均無違誤。上訴意旨求予廢棄並請求駁回其
    訴及假執行聲請，即屬無據，應予駁回。
七、本件判決之基礎已臻明確，兩造其餘主張、陳述及所提證據
    ，核與判決結果無影響，毋庸再予逐一論駁，附此敘明。
八、據上論結，本件上訴為無理由，依民事訴訟法第436 條之1
    第3 項、第449 條第1 項、第78條，判決如主文。
中    華    民    國    100   年    1     月    12    日
                  民事第一庭  審判長法  官  孫國禎
                                    法  官  曾吉雄
                                    法  官  胡晏彰
上正本證明與原本無異。
本判決不得上訴。
中    華    民    國   100    年    1     月    12    日
                                    書記官  郭松菊